臺灣高等法院民事判決　　　　　　 96年度重家上更(一)字第1號
上　訴　人　乙○○
被 上訴 人　丙○○
法定代理人　甲○○
上列當事人間請求給付生活費用事件，上訴人對於中華民國95年
3月1日臺灣臺北地方法院95年度重家訴更 (一)字第1號第一審判
決提起上訴，經最高法院發回更審，本院於96年7月24日言詞辯
論終結，判決如下：
    主  文
原判決關於命上訴人給付被上訴人超過「自民國90年5月14日起
至96年3月31日止按月於每月5日給付新台幣陸仟玖佰壹拾柒元、
自96年4月1日起至97年5月27日止按月於每月5日給付新台幣壹萬
陸仟玖佰壹拾柒元」部分，暨訴訟費用之裁判 (除確定部分外）
均廢棄。
上開廢棄部分，被上訴人在第一審之訴駁回。
其餘上訴駁回。
第一、二審及發回前第三審訴訟費用 (除確定部分外）由兩造各
負擔2分之1。
    事實及理由
一、本件被上訴人主張：伊為上訴人之女，尚未成年，不能維持
    生活且無謀生能力，上訴人對伊負有扶養義務，然卻未支付
    扶養費及家庭生活費用等情。爰本於未成年子女扶養費請求
    規定之法律關係，求為命上訴人給付被上訴人自民國 (下同
    )90年5月14日起至97年5月27日止按月於每月5日給付被上訴
    人新台幣 (下同)2萬3000元，如遲誤一期履行者，其後之期
    間視為亦已到期。並聲明：駁回上訴。（被上訴人起訴請求
    上訴人應給付被上訴人扶養費自78年7月4日起至82年6月30
    日止共296萬4676元之本息、自82年7月1日起至88年4月30日
    止共525萬元本息、自88年5月1日起至97年5月27日止共810
    萬8329元本息。本院前審判命上訴人給付366萬5792元本息
    ，並駁回被上訴人其餘之訴。被上訴人就其敗訴部分聲明不
    服；上訴人僅就其超過44萬4000元本息敗訴部分提起第三審
    上訴，其餘部分，未據聲明不服，已告確定。兩造就其敗訴
    部分，經最高法院廢棄發回後，經本院前審裁定移送原法院
    審理，並判命上訴人自90年5月14日起至97年5月27日止按月
    於每月5日給付被上訴人2萬3000元，如遲誤一期履行者，其
    後之期間視為亦已到期，並駁回被上訴人其餘之訴。兩造各
    就其敗訴部分提起第二審上訴，被上訴人嗣於第二審變更聲
    明為上訴人應再給付伊1393萬5490元本息。本院前審駁回兩
    造之上訴，最高法院就本院前審判決上訴人敗訴部分發回更
    審。至於被上訴人上訴部分，最高法院另以96年度台上字第
    81號駁回上訴而告確定）
二、上訴人辯稱：被上訴人受其母即法定代理人甲○○影響，不
    願與伊見面，自應由甲○○負責。且被上訴人違背子女應孝
    敬父母之民法規定，伊無法盡保護及教養之權利、義務，是
    法律上之不能而非伊不為，咎在被上訴人，依民法第267條
    規定，伊免給付義務。況依目前社會之生活需求，每月之生
    活費應不超過5000元。又甲○○生活較伊優裕甚多，而伊非
    如被上訴人所稱經濟優渥，故被上訴人之生活費應由甲○○
    負責等語。並聲明：(一)原判決不利於上訴人部分廢棄。(二)前
    開廢棄部分，駁回被上訴人在第一審之訴。
三、兩造不爭執之事實：被上訴人之法定代理人甲○○與上訴人
    於76年10月1日結婚，於○○年○○月○○日生育被上訴人，嗣甲○
    ○與上訴人經原法院於92年7月29日以91年度續更(二)字第1號
    、92年度家訴字第1、2號判決准許離婚並酌定對於被上訴人
    之權利義務的行使或負擔由甲○○任之，經最高法院以94
    年度臺上字第267號判決駁回上訴確定。
四、被上訴人主張：其得本於未成年子女扶養費請求規定之法律
    關係，求為命上訴人應給付扶養費等語，則為上訴人所否認
    ，並以上開情詞置辯。經查：
  (一)按父母對於未成年之子女，有保護教養之權利義務；對於未
    成年子女之權利義務，除法律另有規定外，由父母共同行使
    或負擔之；直系血親相互間互負扶養義務；負扶養義務有數
    人，而其親等同一時，應各依其經濟能力，分擔義務；扶養
    之程度，應按受扶養權利者之需要，與負扶養義務者之經濟
    能力及身分定之；父母對於未成年子女之扶養義務，不因離
    婚而受影響，民法第1084條第2項、第1089條第1項、第1114
    條第1款、第1115條第3項、第1119條、第1116條之2分別定
    有明文。故父母對於未成年子女負有扶養義務，縱使父母已
    離婚，此義務仍未喪失。被上訴人既為上訴人之未成年子女
    ，其以自己名義依上開規定請求上訴人負擔扶養義務，自為
    法所准許。
  (二)上訴人雖辯稱：被上訴人大逆不孝，詆毀父親，與其母為報
    復上訴人及爭奪上訴人財產，並非需要上訴人扶養，違背子
    女應孝敬父母之民法規定，上訴人無法盡保護及教養之權利
    及義務，是法律上之不能而非不為，其咎在被上訴人，依民
    法第267條之規定免給付義務云云。惟上訴人所負之扶養義
    務，與被上訴人之孝敬父母義務，並無對價關係，不生給付
    不能免給付義務之問題，上訴人執此抗辯，顯非可採。
  (三)按扶養之方法，由當事人協議定之，不能協議時，由親屬會
    議定之；又親屬會議不能召開或召開有困難時，依法應經親
    屬會議處理之事項，由有召集權人聲請法院處理之；親屬會
    議經召開而不為或不能決議時，亦同，民法第1120條、第
    1132條第2項均有明文。查本件有不能協議及親屬會議確有
    召開困難之情事，此經被上訴人法定代理人甲○○及上訴人
    乙○○陳述在卷並聲請法院處理（原審家訴更1卷，33頁反
    面），故本院自得就本件扶養之方法予以審酌。
  (四)按扶養費數額，應依受扶養者生活上需要程度及扶養者之扶
    養能力而為酌定。次按負扶養義務者有數人，而其親等同一
    時，應各依其經濟能力，分擔義務。民法第1115條第3項定
    有明文。本院審酌行政院主計處之台灣地區家庭收支調查，
    台灣地區90年至94年之平均每人每年消費支出為18萬3763
    元、18萬4279元、18萬8774元、19萬7900元及20萬4993元（
    本院重家上更1卷，253頁）；上訴人於其名下有不動產值
    1185萬4683元，自89年至95年有年薪20餘萬元至133餘萬元
    不等，有本院調閱之財產所得調件明細表在卷可參（本院重
    家上更1卷，105至134頁），且自承老大已婚，老二當兵，
    現供給其老三每月1萬多至2萬元等語（原審家訴1號卷，21
    頁）；甲○○名下有不動產值170萬元，自89年至94年有年
    薪4萬餘元至83餘萬元不等，有本院調閱之財產所得調件明
    細表在卷可參（本院重家上更1卷，136至154頁），被上訴
    人罹患「全身性嚴重過敏症」需要醫治，及其自90年起迄今
    為中學生及大學生，需要較多教育費用等情狀，認自90年5
    月14日起至被上訴人於97年5月27日成年前止，上訴人及甲
    ○○所應負擔扶養被上訴人之責任，為按月應給付被上訴人
    2萬4000元之扶養費為適當。再者，上訴人之所得既較丁○
    ○高出許多，且丁○○為被上訴人之主要照顧者，丁○○已
    為被上訴人付出照顧之時間與心力，故上訴人應負擔上開扶
    養費6分之5，甲○○應負擔上開扶養費6分之1。故被上訴人
    得請求上訴人負擔之扶養費為自90年5月14日起至97年5月27
    日止每月2萬元 (2萬4000元x5/6)。
  (五)本院前審曾判命上訴人給付自82年7月1日起至97年5月26日
    止之扶養費共計366萬5792元本息，被上訴人未提起第三審
    上訴而經判決確定之44萬4000元部分，係自85年6月起至97
    年5月止每年按7萬4000元半數即3萬7000元計算而得（最高
    法院94年台上267號卷，34至36頁、48頁），故已告確定之
    每月給付金額為3083元 (小數點以下四捨五入）。被上訴人
    得請求上訴人給付之每月2萬元扶養費，扣除已確定之每月
    308 3元，為每月1萬6917元（2萬元-3083元）。
  (六)上訴人主張：其因原法院為假處分之裁定，已給付被上訴人
    自89年7月1日起至97年5月26日止每月1萬元共計96萬元等語
    。惟其所提出之存款存根、送金簿存根、入戶電匯回條等顯
    示，上訴人並未按假處分裁定按月給付被上訴人扶養費，且
    卷內資料顯示上訴人有未給付扶養費而須強制執行情事（原
    審家訴卷，162至164頁），至於上訴人提出之假處分執行情
    況表（本院重家上更1卷，243頁），係其單方片面製作之資
    料，不能證明其有按月支付扶養費之事實，故上訴人主張：
    其已給付被上訴人自89年7月1日起至97年5月26日止每月1萬
    元共計96萬元云云，即無可採。然而，被上訴人自承其已因
    假處分而自上訴人取得自89年起至96年3月1日止每月1萬元
    之扶養費（本院重家上更1卷，199頁反面），應認上訴人已
    給付被上訴人至96年3月份止之扶養費，則此部分已給付之
    扶養費應予扣除。扣除後，上訴人自90年5月14日起至96年3
    月31日止，上訴人應負擔被上訴人之扶養費為每月6917元（
    1萬6917元減去1萬元），自96年4月1日起至被上訴人於97
    年5月27日成年前止，上訴人應負擔被上訴人之扶養費為每
    月1萬6917元。被上訴人在此部分之請求應予准許，逾此部
    分之請求應予駁回。
五、從而被上訴人依民法上未成年子女扶養費請求之規定，請求
    上訴人應自90年5月14日起至97年5月27日止，按月於每月5
    日給付被上訴人2萬3000元，於請求上訴人自90年5月14日起
    至96年3月31日止按月於每月5日給付6917元、自96年4月1日
    起至97年5月27日止按月於每月5日給付1萬6917元之扶養費
    部分，為有理由，應予准許，其逾此部分之請求為無理由，
    應予駁回。原審就上開應予准許部分為被上訴人勝訴之判決
    ，並依非訟事件法第127條第2項規定依職權命上訴人按月分
    期給付，如有遲誤一期履行者，其後期間之給付視為全部到
    期，於法並無違誤，上訴意旨就此部分仍執陳詞指摘原判決
    不當求予廢棄，為無理由，應駁回其上訴。原審就超過上開
    應准許部分，為上訴人敗訴之判決，自有未洽，上訴意旨就
    此部分指摘原判決不當，求予廢棄改判，為有理由，應由本
    院予以廢棄改判。
六、本件事證已臻明確，兩造其餘主張與舉證，無一一論列之必
    要，併此敘明。
七、據上論結，本件上訴為一部有理由，一部無理由，依民事訴
    訟法第450條、第449條第1項、第79條，判決如主文。
中　　華　　民　　國　　96　　年　　7　　月　　31　　日
　　　　　　　　　  民事第十三庭
                        審判長法　官　黃嘉烈
　　　　　　　　　　　        法　官  許文章
　　　　　　　　　　　        法　官  高鳳仙
正本係照原本作成。
如不服本判決，應於收受送達後20日內向本院提出上訴書狀，其
未表明上訴理由者，應於提出上訴後20日內向本院補提理由書狀
（均須按他造當事人之人數附繕本）上訴時應提出委任律師或具
有律師資格之人之委任狀；委任有律師資格者，另應附具律師資
格證書及釋明委任人與受任人有民事訴訟法第466條之1第1項但
書或第2項（詳附註）所定關係之釋明文書影本。
中　　華　　民　　國　　96　　年　　8 　　月　　1 　　日
　　　　　　　　　　　　　　　書記官　黃慶霽
附註：
民事訴訟法第466條之1（第1項、第2項）：
對於第二審判決上訴，上訴人應委任律師為訴訟代理人。但上訴
人或其他法定代理人具有律師資格者，不在此限。
上訴人之配偶、三親等內之血親、二親等內之姻親，或上訴人為
法人、中央或地方機關時，其所屬專任人員具有律師資格並經法
院認為適當者，亦得為第三審訴訟代理人。
